---
title: |
    | 第2章: 因果関係
    | (2.2. Rでデータを部分集合化する)
subtitle: |
    | 今井耕介 著 
    | 『社会科学のためのデータ分析入門 (QSS)』
author: ""
date: "2026-03-09"
output:
  slidy_presentation: default
  beamer_presentation:
    theme: Montpellier
    latex_engine: lualatex
    keep_tex: true
    includes:
      in_header: header_beamer.tex
---

```{r setup, echo=FALSE}
knitr::opts_chunk$set(echo = TRUE,
                      message = FALSE,
                      warning = FALSE)
```

# 2.2 Rでデータを部分集合化する

---

## データの抽出（部分集合化）の目的

* 大規模なデータセット全体を分析するだけでなく、特定の条件を満たす「部分集合」に注目したい場合が多い。
    * 例：男性だけのデータ、特定の州のデータ、ある年齢層のデータなど。
* Rでは、**論理演算子**と**インデックス（`[]` や `subset()`）**を組み合わせて、柔軟にデータを抽出できる。

# 2.2.1 論理演算子 (Logical Operators)

---

## 基本的な論理演算子

* 2つの値を比較し、`TRUE`（真）か `FALSE`（偽）を返す。

\scriptsize
```{r}
# 1. 等しい (==)
5 == 5
5 == 3

# 2. 等しくない (!=)
5 != 3

# 3. 大なり、小なり (>, <, >=, <=)
5 > 3
```
\normalsize

---

## 複数の条件の組み合わせ

* 「かつ（AND）」や「または（OR）」を使って条件を繋げる。

\scriptsize
```{r}
# 1. かつ (&): 両方の条件が真なら TRUE
(5 > 3) & (2 < 4)

# 2. または (|): どちらか一方が真なら TRUE
(5 > 3) | (2 > 4)
```
\normalsize

# 2.2.2 データの読み込みと論理演算

---

## resume データの読み込み (1)

* 実験で収集されたデータをRに読み込みます。

\scriptsize
```{r}
# 1. ローカルに保存したresumeデータの読み込み（推奨）
resume <- read.csv("resume.csv")

# （参考）URLから直接読み込むことも可能
# resume <- read.csv("https://ayumu-tanaka.github.io/QSS/QSS_Data/resume.csv")

# 2. データの次元（行数と列数）を確認
dim(resume)
```
\normalsize

---

## ベクトルの要素ごとに比較する (2)

* データの最初の数行を表示して確認し、論理演算を行います。

\scriptsize
```{r}
# 最初の3行を表示
head(resume, n = 3)

# race 変数の最初の5つの要素が "black" かどうかを確認
head(resume$race == "black", n = 5)

# コールバック (call) が 1 であった行の TRUE/FALSE
head(resume$call == 1, n = 5)
```
\normalsize

# 2.2.3 データの抽出 (Indexing)

---

## 角括弧 `[]` を使った抽出 (1)

* `データ[行の条件, 列の指定]` という形式でデータを抽出する。

\scriptsize
```{r}
# 1. 黒人 (race == "black") の行だけを抽出
# カンマの後は空にすると「全ての列」を意味する
resumeB <- resume[resume$race == "black", ]

# 2. 白人 (race == "white") の行だけを抽出
resumeW <- resume[resume$race == "white", ]

# 抽出したデータの行数を確認
nrow(resumeB)
nrow(resumeW)
```
\normalsize

---

## 角括弧 `[]` を使った抽出 (2)

* 抽出したサブセットに対して、統計量を計算する。

\scriptsize
```{r}
# 黒人のコールバック率（平均）
mean(resumeB$call)

# 白人のコールバック率（平均）
mean(resumeW$call)
```
\normalsize

# 2.2.4 subset() 関数の活用

---

## subset() による直感的な抽出

* `subset(データ, subset = 条件)` という書き方で、より読みやすく抽出できる。

\scriptsize
```{r}
# 黒人かつ男性 (sex == "male") のデータを抽出
resumeBm <- subset(resume, subset = (race == "black" & sex == "male"))

# データの最初の数行を表示
head(resumeBm, n = 3)

# 黒人男性のコールバック率
mean(resumeBm$call)
```
\normalsize

# 2.2.5 まとめ

---

## このセクションのまとめ

* **論理演算子**: `==`, `!=`, `>`, `<`, `&`, `|` を使って、データが条件を満たすかを判定する。
* **データの抽出**:
    * **角括弧 `[]`**: `resume[resume$race == "black", ]` のように記述。
    * **subset() 関数**: `subset(resume, race == "black")` のように、よりシンプルに記述可能。
* **因果推論への応用**: グループごとにデータを切り分けることで、処置群と対照群の平均を簡単に比較できる。
