---
title: |
    | 第2章: 因果関係
    | (2.5. 観察研究)
subtitle: |
    | 今井耕介 著 
    | 『社会科学のためのデータ分析入門 (QSS)』
author: ""
date: "2026-03-09"
output:
  slidy_presentation: default
  beamer_presentation:
    theme: Montpellier
    latex_engine: lualatex
    keep_tex: true
    includes:
      in_header: header_beamer.tex
---

```{r setup, echo=FALSE}
knitr::opts_chunk$set(echo = TRUE,
                      message = FALSE,
                      warning = FALSE)
```

# 2.5 観察研究 (Observational Studies)

---

## 観察研究とは

* **観察研究**: 研究者が処置を無作為に割り当て**ない**研究。
    * 実世界のデータ（自然に発生したデータ）を分析する。
* **課題**: **交絡バイアス** (Confounding Bias)。
    * 処置群と対照群が、処置以外の要因（共変量）についても異なっている可能性がある。
* **解決策のデザイン**:
    1. **前後比較** (Before-and-After) デザイン
    2. **差の差** (Difference-in-Differences: DiD) デザイン

# 2.5.1 最低賃金と雇用

---

## カード＝クルーガー研究 (1994)

* **問い**: 最低賃金を引き上げると、雇用（失業）はどう変化するか？
* **事例**: 
    * 1992年にニュージャージー州 (NJ) が最低賃金を引き上げた。
    * 隣接するペンシルベニア州 (PA) は引き上げなかった。
* **データ**: 両州のファストフード店の雇用データ (`minwage.csv`)。

---

## minwage データの読み込み (1)

* カード＝クルーガー研究のデータをRに読み込みます。

\scriptsize
```{r}
# 1. ローカルに保存したminwageデータの読み込み（推奨）
minwage <- read.csv("minwage.csv")

# （参考）URLから直接読み込むことも可能
# minwage <- read.csv("https://ayumu-tanaka.github.io/QSS/QSS_Data/minwage.csv")

# 2. データの次元（行数と列数）を確認
dim(minwage)
```
\normalsize

---

## 州別のデータ分割 (2)

* ニュージャージー州 (NJ) とペンシルベニア州 (PA) にデータを分け、規模を確認します。

\scriptsize
```{r}
# 1. location列が "PA" かどうかで判定して抽出
minwageNJ <- subset(minwage, subset = (location != "PA"))
minwagePA <- subset(minwage, subset = (location == "PA"))

# 2. データの規模を確認
dim(minwageNJ) # NJの店舗数
dim(minwagePA) # PAの店舗数
```
\normalsize

---

## 賃金引き上げの確認

* 実際にNJ州だけで賃金が上がったかを確認します。

\scriptsize
```{r}
# 時給が $5.05（以前の最低賃金）未満の店舗の割合を計算
# 引き上げ前 (wageBefore)
mean(minwageNJ$wageBefore < 5.05) 
mean(minwagePA$wageBefore < 5.05)

# 引き上げ後 (wageAfter)
mean(minwageNJ$wageAfter < 5.05)  # NJは 0 に近いはず
mean(minwagePA$wageAfter < 5.05)  # PAは高いままのはず
```
\normalsize

# 2.5.2 交絡バイアス (Confounding Bias)

---

## 単純な比較の危険性

* 引き上げ後のNJ州とPA州の雇用率を単純に比較します。

\scriptsize
```{r}
# フルタイム雇用率 (fullPropAfter) を計算
# フルタイム数 / (フルタイム数 + パートタイム数)
minwageNJ$fullPropAfter <- minwageNJ$fullAfter / 
    (minwageNJ$fullAfter + minwageNJ$partAfter)
minwagePA$fullPropAfter <- minwagePA$fullAfter / 
    (minwagePA$fullAfter + minwagePA$partAfter)

# NJ州とPA州の平均の差を計算
mean(minwageNJ$fullPropAfter) - mean(minwagePA$fullPropAfter)
```
\normalsize

* **問題**: NJとPAは州そのものが異なる（経済状況など）。この差が「最低賃金」によるものか「州の違い」によるものか区別できない。これが**交絡**である。

# 2.5.3 前後比較と差の差 (DiD) デザイン

---

## 1. 前後比較 (Before-and-After) デザイン

* 同じNJ州の中で、引き上げ前と後を比較します。

\scriptsize
```{r}
# NJ州の引き上げ前の雇用率を計算
minwageNJ$fullPropBefore <- minwageNJ$fullBefore / 
    (minwageNJ$fullBefore + minwageNJ$partBefore)

# 前後の差を計算
NJdiff <- mean(minwageNJ$fullPropAfter) - mean(minwageNJ$fullPropBefore)
NJdiff
```
\normalsize

* **問題**: 時間の経過とともに、最低賃金とは無関係に経済全体が変化した可能性がある。

---

## 2. 差の差 (Difference-in-Differences: DiD)

* **アイデア**: NJ州の変化から、PA州（対照群）で起きた変化（自然なトレンド）を差し引く。
* **数式**: $\text{DiD} = (NJ_{\text{after}} - NJ_{\text{before}}) - (PA_{\text{after}} - PA_{\text{before}})$

\scriptsize
```{r}
# PA州の引き上げ前後の雇用率の変化を計算
minwagePA$fullPropBefore <- minwagePA$fullBefore / 
    (minwagePA$fullBefore + minwagePA$partBefore)
PAdiff <- mean(minwagePA$fullPropAfter) - mean(minwagePA$fullPropBefore)

# 差の差 (DiD) を計算
NJdiff - PAdiff
```
\normalsize

* **結論**: 最低賃金引き上げ後、NJ州のフルタイム雇用率はPA州に比べて相対的に約 6.2 パーセントポイント上昇した（雇用は減らなかった）。

---

## 差の差 (DiD) の概念図

\begin{center}
\includegraphics[width=0.8\textwidth]{fig2_2.png}
\end{center}

* **平行トレンド仮定**: もし処置がなければ、処置群と対照群は同じトレンドを辿るという仮定が重要。

# 2.5.4 まとめ

---

## このセクションのまとめ

* **観察研究**: 現実世界のデータには交絡因子が潜んでいるため、慎重なデザインが必要。
* **交絡バイアス**: 処置以外の要因が結果に影響を与え、因果推論を妨げること。
* **差の差 (DiD) デザイン**: 
    * 処置群の変化から、比較可能な対照群の変化を差し引くことで、共通のトレンドを制御する。
    * 社会科学において非常に多用される強力な手法。
* **Rの操作**: 
    * 複雑な数式（雇用率の計算など）をデータフレームの列同士の演算で行う。
    * `subset()` を用いた州や時期の切り分け。
