---
title: |
    | 第2章: 因果関係
    | (2.6. 1変数の記述統計量)
subtitle: |
    | 今井耕介 著 
    | 『社会科学のためのデータ分析入門 (QSS)』
author: ""
date: "2026-03-09"
output:
  slidy_presentation: default
  beamer_presentation:
    theme: Montpellier
    latex_engine: lualatex
    keep_tex: true
    includes:
      in_header: header_beamer.tex
---

```{r setup, echo=FALSE}
knitr::opts_chunk$set(echo = TRUE,
                      message = FALSE,
                      warning = FALSE)
```

# 2.6 1変数の記述統計量

---

## 記述統計の目的

* 大規模なデータの分布（散らばり具合や中心的な傾向）を、少数の数値で要約する。
* 主要な指標：
    1. **中心傾向の尺度**: 平均値 (Mean)、中央値 (Median)
    2. **散らばりの尺度**: 分位数 (Quantiles)、四分位範囲 (IQR)、標準偏差 (Standard Deviation)

# 2.6.1 分位数 (Quantiles)

---

## 中央値 (Median)

* データを大きさの順に並べたときに、ちょうど真ん中にくる値。
* 外れ値（極端に大きい・小さい値）の影響を受けにくいという特徴がある。

\scriptsize
```{r}
# 最低賃金データの読み込みと準備
minwage <- read.csv("minwage.csv")
minwageNJ <- subset(minwage, subset = (location != "PA"))
minwagePA <- subset(minwage, subset = (location == "PA"))

# NJ州の引き上げ後のフルタイム雇用率の中央値を計算
median(minwageNJ$fullAfter / (minwageNJ$fullAfter + minwageNJ$partAfter), 
       na.rm = TRUE)
```
\normalsize

---

## 4分位数と summary() 関数

* **4分位数**: データを4等分する境界の値（25%, 50%, 75%）。
* `summary()` を使うと、最小値、最大値、平均、中央値、4分位数を一括で確認できる。

\scriptsize
```{r}
# NJ州の引き上げ前の賃金 (wageBefore) の要約
summary(minwageNJ$wageBefore)

# 4分位範囲 (Interquartile Range: IQR)
# 75%点 と 25%点 の差（真ん中の50%のデータの広がり）
IQR(minwageNJ$wageBefore)
```
\normalsize

---

## 任意の分位数の計算 (quantile関数)

* 10%刻み（10分位数）などで分布を詳しく見る場合に便利。

\scriptsize
```{r}
# 0%から100%まで10%刻みの分位数を計算
quantile(minwageNJ$wageBefore, probs = seq(from = 0, to = 1, by = 0.1))
```
\normalsize

# 2.6.2 標準偏差 (Standard Deviation)

---

## 平均からのばらつき

* **標準偏差**: 各データが平均からどれくらい離れているかの平均的な距離。
* 値が大きいほど、データが平均の周りに広く散らばっていることを示す。

\scriptsize
```{r}
# NJ州の引き上げ前後の雇用率の変化を計算
minwageNJ$fullPropBefore <- minwageNJ$fullBefore / 
    (minwageNJ$fullBefore + minwageNJ$partBefore)
minwageNJ$fullPropAfter <- minwageNJ$fullAfter / 
    (minwageNJ$fullAfter + minwageNJ$partAfter)
minwageNJ$diff <- minwageNJ$fullPropAfter - minwageNJ$fullPropBefore

# 雇用率の変化の標準偏差を計算
sd(minwageNJ$diff, na.rm = TRUE)
```
\normalsize

# 2.6.3 まとめ

---

## このセクションのまとめ

* **中央値と分位数**: データの順位に基づく要約。外れ値に強い（ロバスト）。
* **summary()**: データの分布を素早く把握するための最も基本的なコマンド。
* **標準偏差**: 平均の周りのばらつきを測定する。
* **Rの操作**: 
    * `median()`, `quantile()`, `IQR()` を用いた分位数の計算。
    * `sd()`, `var()` を用いたばらつきの計算。
    * `summary()` による一括集計。
    * `na.rm = TRUE` オプションによる欠損値の除外。
