---
title: |
    | 第6章: 確率
subtitle: |
    | 今井耕介 著 
    | 『社会科学のためのデータ分析入門 (QSS)』
author: ""
date: "2026-03-09"
output:
  slidy_presentation: default
  beamer_presentation:
    theme: Montpellier
    latex_engine: lualatex
    keep_tex: true
    includes:
      in_header: header_beamer.tex
---

```{r setup, echo=FALSE}
knitr::opts_chunk$set(echo = TRUE,
                      message = FALSE,
                      warning = FALSE)
```

# 6.1 確率の基本

---

## 確率の定義と誕生日問題

* **頻度主義**: 無限回の試行における相対頻度。
* **ベイズ主義**: 主観的な確信の度合い。

\scriptsize
```{r, fig.height=3.5, out.height="40%", fig.align="center"}
birthday <- function(k) {
    logdenom <- k * log(365) + lfactorial(365 - k)
    lognumer <- lfactorial(365)
    1 - exp(lognumer - logdenom)
}
k <- 1:50; bday <- birthday(k)
plot(k, bday, xlab = "Number of people", ylab = "Probability",
     main = "Birthday Problem")
abline(h = 0.5, lty = "dashed")
```
\normalsize

# 6.2 条件付き確率

---

## FLVoters データの読み込み (1)

* フロリダ州の有権者データを読み込み、欠損値を除外します。

\scriptsize
```{r}
# 1. ローカルに保存したデータの読み込み（推奨）
FLVoters <- read.csv("FLVoters.csv")

# （参考）URLから直接読み込むことも可能
# FLVoters <- read.csv("https://ayumu-tanaka.github.io/QSS/QSS_Data/FLVoters.csv")

# 2. 欠損値 (NA) を含む行を除外
FLVoters <- na.omit(FLVoters)

# 3. データの規模を確認
dim(FLVoters)
```
\normalsize

---

## 結合確率・周辺確率・条件付き確率 (2)

\scriptsize
```{r}
# 周辺確率（人種）
margin.race <- prop.table(table(FLVoters$race))
# 条件付き確率（女性における人種の割合）
prop.table(table(FLVoters$race[FLVoters$gender == "f"]))
# 結合確率（人種と性別）
joint.p <- prop.table(table(race = FLVoters$race, gender = FLVoters$gender))
joint.p
```
\normalsize

---

## 独立性 (Independence)

* $P(A, B) = P(A)P(B)$ が成り立つとき、$A$ と $B$ は独立である。

\scriptsize
```{r, fig.height=3.5, out.height="40%", fig.align="center"}
margin.gender <- prop.table(table(FLVoters$gender))
# 周辺確率の積 vs 結合確率
plot(c(margin.race * margin.gender["f"]), c(joint.p[, "f"]),
     xlab = "P(race) * P(female)", ylab = "P(race and female)",
     main = "Check for Independence")
abline(0, 1, lty = "dashed")
```
\normalsize

# 6.3 確率分布

---

## 二項分布 (Binomial Distribution)

* $n$ 回の試行で成功する回数の分布。

\scriptsize
```{r}
# n=10, p=0.5 のとき、成功回数が5回となる確率
dbinom(5, size = 10, prob = 0.5)

# 累積分布関数: 成功回数が3回以下となる確率
pbinom(3, size = 10, prob = 0.5)
```
\normalsize

---

## 正規分布 (Normal Distribution)

* 連続変数の最も重要な分布。

\scriptsize
```{r}
# 標準正規分布において、平均から ±1 標準偏差の範囲に入る確率
pnorm(1) - pnorm(-1)

# ±2 標準偏差の範囲（約 95%）
pnorm(2) - pnorm(-2)
```
\normalsize

# 6.4 大標本定理

---

## 大数の法則 (Law of Large Numbers)

* サンプルサイズが大きくなるほど、標本平均は期待値に収束する。

\scriptsize
```{r, fig.height=3.5, out.height="40%", fig.align="center"}
sims <- 1000
x.unif <- runif(sims) # 一様分布 [0, 1]
mean.unif <- cumsum(x.unif) / 1:sims
plot(1:sims, mean.unif, type = "l", xlab = "Sample size", 
     ylab = "Sample mean", main = "Law of Large Numbers")
abline(h = 0.5, lty = "dashed")
```
\normalsize

---

## 中心極限定理 (Central Limit Theorem)

* サンプルサイズが大きければ、標本平均の分布は正規分布に従う。

\scriptsize
```{r, fig.height=3.5, out.height="40%", fig.align="center"}
z.unif <- rep(NA, 1000)
for (i in 1:1000) {
    x <- runif(100, min = 0, max = 1) # n=100
    z.unif[i] <- (mean(x) - 0.5) / sqrt(1 / (12 * 100))
}
hist(z.unif, freq = FALSE, nclass = 30, xlab = "z-score", 
     main = "Central Limit Theorem (Uniform)")
curve(dnorm(x), add = TRUE, col = "red")
```
\normalsize

# 6.5 まとめ

---

## 第6章のまとめ

* **確率**: 不確実な出来事を記述するための数学的な枠組み。
* **条件付き確率と独立性**: 変数間の関係を理解するための鍵。
* **確率分布**: データの発生メカニズムをモデル化する（二項分布、正規分布など）。
* **大標本定理**: 標本から母集団を推測するための理論的基礎（大数の法則、中心極限定理）。
* Rの操作: `sample()`, `dbinom()`, `pnorm()`, `runif()`, `rbinom()` などを習得した。
