---
title: |
    | 第6章: 確率
subtitle: |
    | 今井耕介 著 
    | 『社会科学のためのデータ分析入門 (QSS)』
author: ""
date: "2026-03-09"
output:
#  slidy_presentation: default
  beamer_presentation:
    theme: Montpellier
    latex_engine: lualatex
    keep_tex: true
    includes:
      in_header: header_beamer.tex
---

```{r setup, echo=FALSE}
knitr::opts_chunk$set(echo = TRUE,
                      message = FALSE,
                      warning = FALSE)
```

# 6.1 確率の基本

---

## 誕生日問題: 関数の定義 (1)

* $k$ 人のグループの中で、少なくとも2人の誕生日が同じである確率を計算する関数を定義します。

\scriptsize
```{r}
# 1. 誕生日が重複する確率を計算する関数
birthday <- function(k) {
    # 対数を使って計算（大きな数値の階乗によるオーバーフローを避けるため）
    logdenom <- k * log(365) + lfactorial(365 - k)
    lognumer <- lfactorial(365)
    # 1から「全員の誕生日が異なる確率」を引く
    1 - exp(lognumer - logdenom)
}
```
\normalsize

---

## 誕生日問題: 計算とプロット準備 (2)

\scriptsize
```{r, eval=FALSE}
# 2. 1人から50人までの場合を計算
k <- 1:50
prob_duplicate <- birthday(k)

# 3. グラフのプロット
plot(k, prob_duplicate, xlab = "Number of people", ylab = "Probability",
     main = "Birthday Problem")
# 確率 0.5 の場所に水平線を追加
abline(h = 0.5, lty = "dashed", col = "red")
```
\normalsize

---

## 誕生日問題: プロット

\scriptsize
```{r, echo=FALSE, fig.height=8, out.height="75%", fig.align="center"}
birthday <- function(k) {
    logdenom <- k * log(365) + lfactorial(365 - k)
    lognumer <- lfactorial(365)
    1 - exp(lognumer - logdenom)
}
k <- 1:50; bday <- birthday(k)
plot(k, bday, xlab = "Number of people", ylab = "Probability",
     main = "Birthday Problem")
abline(h = 0.5, lty = "dashed", col = "red")
```
\normalsize

# 6.2 条件付き確率

---

## FLVoters データの読み込み (1)

* フロリダ州の有権者データを読み込み、欠損値を除外します。

\scriptsize
```{r}
# 1. ローカルに保存したデータの読み込み（推奨）
FLVoters <- read.csv("FLVoters.csv")

# （参考）URLから直接読み込むことも可能
# FLVoters <- read.csv("https://ayumu-tanaka.github.io/QSS/QSS_Data/FLVoters.csv")

# 2. 欠損値 (NA) を含む行を除外し、規模を確認
FLVoters <- na.omit(FLVoters)
dim(FLVoters)
```
\normalsize

---

## 周辺確率と条件付き確率 (2)

\scriptsize
```{r}
# 1. 周辺確率（人種別の割合）を計算
margin.race <- prop.table(table(FLVoters$race))
margin.race

# 2. 条件付き確率（女性における人種別の割合）を計算
# gender == "f" の行だけを抽出して集計
prop.table(table(FLVoters$race[FLVoters$gender == "f"]))
```
\normalsize

---

## 結合確率 (3)

\scriptsize
```{r}
# 3. 結合確率（人種 × 性別）を計算
joint.p <- prop.table(table(race = FLVoters$race, gender = FLVoters$gender))
joint.p
```
\normalsize

---

## 独立性の確認: コード

* $P(\text{race}, \text{female}) = P(\text{race}) \times P(\text{female})$ が成り立つかを確認します。

\scriptsize
```{r, eval=FALSE}
# 1. 性別ごとの周辺確率を計算
margin.gender <- prop.table(table(FLVoters$gender))

# 2. 「周辺確率の積」 vs 「実際の結合確率」をプロット
# X軸: P(race) * P(female)
# Y軸: 結合確率の female 列
plot(c(margin.race * margin.gender["f"]), c(joint.p[, "f"]),
     xlab = "P(race) * P(female)", ylab = "P(race and female)",
     main = "Check for Independence")

# 3. 45度線（独立ならこの線上に乗る）を追加
abline(0, 1, lty = "dashed", col = "blue")
```
\normalsize

---

## 独立性の確認: プロット

\scriptsize
```{r, echo=FALSE, fig.height=8, out.height="75%", fig.align="center"}
margin.race <- prop.table(table(FLVoters$race))
margin.gender <- prop.table(table(FLVoters$gender))
joint.p <- prop.table(table(race = FLVoters$race, gender = FLVoters$gender))
plot(c(margin.race * margin.gender["f"]), c(joint.p[, "f"]),
     xlab = "P(race) * P(female)", ylab = "P(race and female)",
     main = "Check for Independence")
abline(0, 1, lty = "dashed", col = "blue")
```
\normalsize

# 6.3 確率分布

---

## 二項分布 (Binomial Distribution)

* 2つの結果（成功・失敗）のみを持つ独立な試行を $n$ 回繰り返した時の、成功回数 $X$ の分布。
* **確率質量関数**: $P(X = k) = \binom{n}{k} p^k (1-p)^{n-k}$
    * $n$: 試行回数
    * $p$: 1回の試行における成功確率
    * $\binom{n}{k}$: 組合せ（$n$ 個から $k$ 個選ぶ方法の数）
* **期待値**: $E[X] = np$
* **分散**: $Var(X) = np(1-p)$

---

## 二項分布: コイン投げのコード

* 公平なコインを20回投げた時に、表が出る回数の確率分布を計算します。

\scriptsize
```{r, eval=FALSE}
# 1. 試行回数 (n) と成功確率 (p) を設定
n <- 20
p <- 0.5

# 2. 成功回数 (0回から20回) のベクトルを作成
k_vals <- 0:n

# 3. 各回数における確率 (dbinom) を計算
probs <- dbinom(k_vals, size = n, prob = p)

# 4. 棒グラフで可視化
barplot(probs, names.arg = k_vals, 
        xlab = "Number of Heads", ylab = "Probability",
        main = "Binomial Distribution (n=20, p=0.5)",
        col = "skyblue")
```
\normalsize

---

## 二項分布: 成功回数のプロット

\scriptsize
```{r, echo=FALSE, fig.height=8, out.height="75%", fig.align="center"}
n <- 20
p <- 0.5
k_vals <- 0:n
probs <- dbinom(k_vals, size = n, prob = p)
barplot(probs, names.arg = k_vals, 
        xlab = "Number of Heads", ylab = "Probability",
        main = "Binomial Distribution (n=20, p=0.5)",
        col = "skyblue")
```
\normalsize

---

## 二項分布 (Binomial Distribution)

* $n$ 回の独立な試行で、$p$ の確率で成功する回数の分布。

\scriptsize
```{r}
# 1. n=10, p=0.5（公平なコイン10回投げ）で、ちょうど5回表が出る確率
dbinom(5, size = 10, prob = 0.5)

# 2. 成功回数が3回以下となる累積確率
pbinom(3, size = 10, prob = 0.5)
```
\normalsize

---

## 正規分布 (Normal Distribution)

* 左右対称の釣鐘型の曲線を持つ、連続確率変数において最も重要な分布。
* **確率密度関数**: $f(x) = \frac{1}{\sigma\sqrt{2\pi}} e^{-\frac{1}{2}\left(\frac{x-\mu}{\sigma}\right)^2}$
    * $\mu$: 平均（中心の位置）
    * $\sigma$: 標準偏差（分布の広がり）
* **期待値**: $E[X] = \mu$
* **分散**: $Var(X) = \sigma^2$
* **標準正規分布**: $\mu=0, \sigma=1$ の特別なケース。

---

## 正規分布 (Normal Distribution): コード

* 平均 0, 標準偏差 1 の「標準正規分布」を描画します。

\scriptsize
```{r, eval=FALSE}
# 1. X軸の範囲 (-4 から 4) を設定
x_vals <- seq(-4, 4, length.out = 100)

# 2. 各点における確率密度 (dnorm) を計算
densities <- dnorm(x_vals, mean = 0, sd = 1)

# 3. 描画
plot(x_vals, densities, type = "l", lwd = 2, col = "darkgreen",
     xlab = "z-score", ylab = "Density", main = "Standard Normal Distribution")

# 4. ±1.96 の範囲（約 95%）を色付け（参考）
abline(v = c(-1.96, 1.96), lty = "dotted", col = "red")
```
\normalsize

---

## 正規分布 (Normal Distribution): プロット

\scriptsize
```{r, echo=FALSE, fig.height=8, out.height="75%", fig.align="center"}
x_vals <- seq(-4, 4, length.out = 100)
densities <- dnorm(x_vals, mean = 0, sd = 1)
plot(x_vals, densities, type = "l", lwd = 2, col = "darkgreen",
     xlab = "z-score", ylab = "Density", main = "Standard Normal Distribution")
abline(v = c(-1.96, 1.96), lty = "dotted", col = "red")
```
\normalsize

---

## 一様分布 (Uniform Distribution)

* 特定の範囲 $[a, b]$ において、どの値も等しい確率（密度）で発生する分布。
* **平均 (期待値)**: $E[X] = \frac{a+b}{2}$
* **分散**: $Var(X) = \frac{(b-a)^2}{12}$
* **標準一様分布** ($a=0, b=1$) の場合：
    * 平均 = 0.5
    * 分散 = 1/12 (約 0.083)

---

## 一様分布のプロット: コード

* 範囲 $[0, 1]$ の一様分布をグラフにします。

\scriptsize
```{r, eval=FALSE}
# 1. X軸の範囲を設定
x_vals <- seq(-0.5, 1.5, length.out = 500)

# 2. 各点における確率密度 (dunif) を計算
densities <- dunif(x_vals, min = 0, max = 1)

# 3. 描画
plot(x_vals, densities, type = "l", lwd = 2, col = "purple",
     xlab = "x", ylab = "Density", main = "Uniform Distribution U(0, 1)")

# 4. 下の領域を塗りつぶす（オプション）
polygon(c(0, x_vals[x_vals>=0 & x_vals<=1], 1), 
        c(0, densities[x_vals>=0 & x_vals<=1], 0), 
        col = rgb(0.5, 0, 0.5, 0.2), border = NA)
```
\normalsize

---

## 一様分布のプロット: 実行結果

\scriptsize
```{r, echo=FALSE, fig.height=8, out.height="75%", fig.align="center"}
x_vals <- seq(-0.5, 1.5, length.out = 500)
densities <- dunif(x_vals, min = 0, max = 1)
plot(x_vals, densities, type = "l", lwd = 2, col = "purple",
     xlab = "x", ylab = "Density", main = "Uniform Distribution U(0, 1)")
polygon(c(0, x_vals[x_vals>=0 & x_vals<=1], 1), 
        c(0, densities[x_vals>=0 & x_vals<=1], 0), 
        col = rgb(0.5, 0, 0.5, 0.2), border = NA)
```
\normalsize

# 6.4 大標本定理

---

## 大数の法則 (LLN): コード

* サンプルサイズが大きくなるほど、標本平均は期待値に近づく現象を確認します。

\scriptsize
```{r, eval=FALSE}
sims <- 1000 # 最大のサンプルサイズ
# 1. 一様分布 [0, 1] からランダムに抽出 (期待値は 0.5)
x.unif <- runif(sims)

# 2. 累積平均（1個目, 1〜2個目の平均, 1〜3個目の平均...）を計算
mean.unif <- cumsum(x.unif) / 1:sims

# 3. 推移をプロット
plot(1:sims, mean.unif, type = "l", xlab = "Sample size", 
     ylab = "Sample mean", main = "Law of Large Numbers")

# 4. 真の期待値 (0.5) の線を追加
abline(h = 0.5, lty = "dashed", col = "red")
```
\normalsize

---

## 大数の法則: プロット

\scriptsize
```{r, echo=FALSE, fig.height=8, out.height="75%", fig.align="center"}
sims <- 1000
x.unif <- runif(sims)
mean.unif <- cumsum(x.unif) / 1:sims
plot(1:sims, mean.unif, type = "l", xlab = "Sample size", 
     ylab = "Sample mean", main = "Law of Large Numbers")
abline(h = 0.5, lty = "dashed", col = "red")
```
\normalsize

---

## 中心極限定理 (CLT): コード

* 元の分布が何であれ、標本平均の分布は正規分布に近づくことを確認します。

\scriptsize
```{r, eval=FALSE}
# 1. 標本平均を保存するベクトル
z.unif <- rep(NA, 1000)

# 2. 1000回のシミュレーション
for (i in 1:1000) {
    x <- runif(100, min = 0, max = 1) # 一様分布から n=100 抽出
    # 標準化 (平均を引いて標準誤差で割る)
    z.unif[i] <- (mean(x) - 0.5) / sqrt(1 / (12 * 100))
}

# 3. ヒストグラムの描画
hist(z.unif, freq = FALSE, nclass = 30, xlab = "z-score", 
     main = "Central Limit Theorem (Uniform)")

# 4. 重ねて標準正規分布の曲線を描く
curve(dnorm(x), add = TRUE, col = "red", lwd = 2)
```
\normalsize

---

## 中心極限定理: プロット

\scriptsize
```{r, echo=FALSE, fig.height=8, out.height="75%", fig.align="center"}
z.unif <- rep(NA, 1000)
for (i in 1:1000) {
    x <- runif(100, min = 0, max = 1)
    z.unif[i] <- (mean(x) - 0.5) / sqrt(1 / (12 * 100))
}
hist(z.unif, freq = FALSE, nclass = 30, xlab = "z-score", 
     main = "Central Limit Theorem (Uniform)")
curve(dnorm(x), add = TRUE, col = "red", lwd = 2)
```
\normalsize

# 6.5 まとめ

---

## 第6章のまとめ

* **不確実性**: 社会科学のデータには常に偶然が伴う。確率を用いることで、その不確実性を数学的に記述できる。
* **確率の法則**: 
    * **条件付き確率**: 特定の条件下での発生確率。
    * **独立性**: 片方の出来事がもう片方に影響しない状態。
* **大標本定理**:
    * **大数の法則**: 標本を増やせば、推測はより正確（母平均に近く）になる。
    * **中心極限定理**: サンプルサイズが大きければ、標本平均の分布は予測可能（正規分布）になる。これが推測統計の土台となる。
* **Rの操作**: `sample()`, `dbinom()`, `pnorm()`, `runif()`, `curve()`, `hist()`。
