---
title: |
    | 第4章: 予測
    | (4.1. 選挙結果の予測)
subtitle: |
    | 今井耕介 著 
    | 『社会科学のためのデータ分析入門 (QSS)』
author: ""
date: "2026-03-09"
output:
#  slidy_presentation: default
  beamer_presentation:
    theme: Montpellier
    latex_engine: lualatex
    keep_tex: true
    includes:
      in_header: header_beamer.tex
---

```{r setup, echo=FALSE}
knitr::opts_chunk$set(echo = TRUE,
                      message = FALSE,
                      warning = FALSE)
```

# 4.1 選挙結果の予測

---

## 予測とは

* **予測**: 既存のデータ（訓練データ）からパターンを学び、未知のデータや未来の結果を推測すること。
* 社会科学の例：
    * 世論調査から選挙結果を予測する。
    * 経済指標から景気後退を予測する。
* 本節では、Rのプログラミングの基礎（ループと条件分岐）を学びながら、2008年米大統領選の予測に取り組みます。

# 4.1.1 Rでのループ (Loops)

---

## for ループの基本

* 同じ操作を繰り返し実行したい時に使用します。

\scriptsize
```{r}
# 1. 計算対象のベクトルを作成
values <- c(2, 4, 6)

# 2. 結果を保存するための空のベクトルを用意 (NAで初期化)
n <- length(values)
results <- rep(NA, n)

# 3. forループの実行
# i というカウンタが 1 から n まで順に変わる
for (i in 1:n) {
    # valuesのi番目を2倍して、resultsのi番目に保存
    results[i] <- values[i] * 2
    # 進捗を表示 (cat関数)
    cat(values[i], "times 2 is equal to", results[i], "\n")
}

# 最終的な結果の確認
results
```
\normalsize

# 4.1.2 Rでの条件分岐 (Conditional Statements)

---

## if 文の基本

* 条件によって実行するコードを切り替えます。

\scriptsize
```{r}
# 余り (%%) を使って偶数か奇数かを判定する例
values <- 1:5
results <- rep(NA, length(values))

for (i in 1:length(values)) {
    x <- values[i]
    if (x %% 2 == 0) { # 2で割った余りが0なら (偶数)
        cat(x, "is even. Adding itself.\n")
        results[i] <- x + x
    } else {           # そうでなければ (奇数)
        cat(x, "is odd. Multiplying itself.\n")
        results[i] <- x * x
    }
}
results
```
\normalsize

# 4.1.3 世論調査による予測

---

## 選挙データの読み込み (1)

* 2008年大統領選の確定結果 (`pres08.csv`) と世論調査 (`polls08.csv`) を読み込みます。

\scriptsize
```{r}
# 1. ローカルに保存したデータの読み込み（推奨）
pres08 <- read.csv("pres08.csv")
polls08 <- read.csv("polls08.csv")

# （参考）URLから直接読み込むことも可能
# pres08 <- read.csv("https://ayumu-tanaka.github.io/QSS/QSS_Data/pres08.csv")
# polls08 <- read.csv("https://ayumu-tanaka.github.io/QSS/QSS_Data/polls08.csv")
```
\normalsize

---

## データの準備 (2)

* 得票率のマージン計算と、日付データの処理を行います。

\scriptsize
```{r}
# 1. オバマ候補の支持マージンを計算 (得票率/支持率の差)
polls08$margin <- polls08$Obama - polls08$McCain
pres08$margin <- pres08$Obama - pres08$McCain

# 2. 日付データの処理
polls08$middate <- as.Date(polls08$middate)
# 選挙当日までの日数を計算
polls08$DaysToElection <- as.Date("2008-11-04") - polls08$middate
```
\normalsize

---

## 州ごとの最新調査に基づく予測

* 50州＋DCごとに、選挙に最も近い日の調査結果を平均して予測値とします。

\scriptsize
```{r}
# 1. 全州名のリストを作成
st.names <- unique(polls08$state)
# 2. 予測値を保存する箱を作成
poll.pred <- rep(NA, 51)
names(poll.pred) <- as.character(st.names)

# 3. ループで1州ずつ処理
for (i in 1:51){
    # i番目の州のデータだけを取り出す
    state.data <- subset(polls08, subset = (state == st.names[i]))
    # その州の中で「最も選挙日に近い」日のデータを抽出
    latest <- subset(state.data, DaysToElection == min(DaysToElection))
    # 最新調査の平均値をその州の予測値として保存
    poll.pred[i] <- mean(latest$margin)
}
head(poll.pred)
```
\normalsize

---

## 予測誤差の分析

* 実際の選挙結果と予測値の差を確認します。

\scriptsize
```{r}
# 1. 誤差の計算 (実際の結果 - 予測値)
errors <- pres08$margin - poll.pred
names(errors) <- st.names

# 2. 平均予測誤差
mean(errors)

# 3. 二乗平均平方根誤差 (RMSE)
sqrt(mean(errors^2))
```
\normalsize

---

## 予測誤差の分布: コード

\scriptsize
```{r, eval=FALSE}
# 予測誤差のヒストグラムを描画
hist(errors, freq = FALSE, ylim = c(0, 0.08),
     main = "Poll Prediction Error",
     xlab = "Error in Predicted Margin (percentage points)")

# 平均誤差の場所に赤い点線を追加
abline(v = mean(errors), lty = "dashed", col = "red")
```
\normalsize

---

## 予測誤差の分布: 描画結果

\scriptsize
```{r, echo=FALSE, fig.height=8, out.height="75%", fig.align="center"}
hist(errors, freq = FALSE, ylim = c(0, 0.08),
     main = "Poll Prediction Error",
     xlab = "Error in Predicted Margin (percentage points)")
abline(v = mean(errors), lty = "dashed", col = "red")
```
\normalsize

---

## 予測と実際の結果の比較: コード

\scriptsize
```{r, eval=FALSE}
# 空のプロットを作成 (type = "n")
plot(poll.pred, pres08$margin, type = "n",
     xlim = c(-40, 90), ylim = c(-40, 90), 
     xlab = "Predicted Margin (Polls)", ylab = "Actual Margin (Election)")

# 州の略称をプロット上に表示
text(x = poll.pred, y = pres08$margin, labels = pres08$state, col = "blue")

# 45度線 (予測=実際)、垂直・水平線を追加
abline(a = 0, b = 1, lty = "dashed")
abline(v = 0); abline(h = 0)
```
\normalsize

---

## 予測と実際の結果の比較: 描画結果

\scriptsize
```{r, echo=FALSE, fig.height=8, out.height="75%", fig.align="center"}
plot(poll.pred, pres08$margin, type = "n",
     xlim = c(-40, 90), ylim = c(-40, 90), 
     xlab = "Predicted Margin (Polls)", ylab = "Actual Margin (Election)")
text(x = poll.pred, y = pres08$margin, labels = pres08$state, col = "blue")
abline(a = 0, b = 1, lty = "dashed")
abline(v = 0); abline(h = 0)
```
\normalsize

# 4.1.4 まとめ

---

## このセクションのまとめ

* **予測のプロセス**: データのクリーニング（日付処理など）、サブセットの抽出、要約統計量の計算という一連の流れ。
* **プログラミングの道具**: 
    * `for` ループ: 大量（今回は51州分）の繰り返し処理を自動化する。
    * `if` 文: 条件によって処理を分岐させる。
* **評価**: 実際の値と比較して、誤差（平均誤差や RMSE）を算出することで予測精度を客観的に評価する。
* **Rの操作**: `as.Date()`, `for`, `if`, `unique()`, `min()`, `mean()`, `text()`。
