---
title: |
    | 第4章: 予測
    | (4.1. 選挙結果の予測)
subtitle: |
    | 今井耕介 著 
    | 『社会科学のためのデータ分析入門 (QSS)』
author: ""
date: "2026-03-09"
output:
#  slidy_presentation: default
  beamer_presentation:
    theme: Montpellier
    latex_engine: lualatex
    keep_tex: true
    includes:
      in_header: header_beamer.tex
---

```{r setup, echo=FALSE}
knitr::opts_chunk$set(echo = TRUE,
                      message = FALSE,
                      warning = FALSE)
```

# 4.1 選挙結果の予測

---

## 予測とは

* **予測**: 既存のデータ（訓練データ）からパターンを学び、未知のデータや未来の結果を推測すること。
* 社会科学の例：
    * 世論調査から選挙結果を予測する。
    * 経済指標から景気後退を予測する。
* 本節では、Rのプログラミングの基礎（ループと条件分岐）を学びながら、2008年米大統領選の予測に取り組みます。

# 4.1.1 Rでのループ (Loops)

---

## for ループの基本: 準備

* 同じ操作を繰り返し実行したい時に使用します。

\scriptsize
```{r}
values <- c(2, 4, 6) # 計算対象のベクトルを作成
n <- length(values)   # ベクトルの長さを取得
results <- rep(NA, n) # 結果保存用の空ベクトルをNAで初期化
```
\normalsize

---

## for ループの基本: 実行

\scriptsize
```{r}
# i が 1 から n まで順に変わるループ
for (i in 1:n) {
    results[i] <- values[i] * 2 # valuesのi番目を2倍してresultsのi番目に代入
    cat(values[i], "times 2 is equal to", results[i], "\n") # 計算過程を表示
}

results # 最終的な結果を表示
```
\normalsize

# 4.1.2 Rでの条件分岐 (Conditional Statements)

---

## if 文の基本: 準備

* 条件によって実行するコードを切り替えます。

\scriptsize
```{r}
values <- 1:5                     # 1から5までの連続数を作成
results <- rep(NA, length(values)) # 結果保存用の空ベクトルを作成
```
\normalsize

---

## if 文の基本: 実行

\scriptsize
```{r}
for (i in 1:length(values)) {
    x <- values[i] # 現在の要素を取り出す
    if (x %% 2 == 0) { # 2で割った余りが0（偶数）の場合
        cat(x, "is even. Adding itself.\n") # 偶数であることを表示
        results[i] <- x + x                 # 自分自身を足す
    } else {           # 奇数の場合
        cat(x, "is odd. Multiplying itself.\n") # 奇数であることを表示
        results[i] <- x * x                    # 自分自身を掛ける
    }
}
results # 結果を表示
```
\normalsize

# 4.1.3 世論調査による予測

---

## 選挙データの読み込み (1)

* 2008年大統領選の確定結果 (`pres08.csv`) と世論調査 (`polls08.csv`) を読み込みます。

\scriptsize
```{r}
pres08 <- read.csv("pres08.csv")   # 選挙結果データを読み込む
polls08 <- read.csv("polls08.csv") # 世論調査データを読み込む

# （参考）URLから直接読み込むことも可能
# pres08 <- read.csv("https://ayumu-tanaka.github.io/QSS/QSS_Data/pres08.csv")
# polls08 <- read.csv("https://ayumu-tanaka.github.io/QSS/QSS_Data/polls08.csv")
```
\normalsize

---

## データの準備 (2)

* 得票率のマージン計算と、日付データの処理を行います。

\scriptsize
```{r}
polls08$margin <- polls08$Obama - polls08$McCain # 世論調査の支持率差を計算
pres08$margin <- pres08$Obama - pres08$McCain   # 実際の選挙結果の得票率差を計算
polls08$middate <- as.Date(polls08$middate)       # 文字列を日付型に変換
# 選挙当日（2008-11-04）までの日数を計算
polls08$DaysToElection <- as.Date("2008-11-04") - polls08$middate
```
\normalsize

---

## 州ごとの最新調査に基づく予測: 準備

* 50州＋DCごとに、選挙に最も近い日の調査結果を平均して予測値とします。

\scriptsize
```{r}
st.names <- unique(polls08$state)    # 州名のリスト（重複なし）を作成
poll.pred <- rep(NA, 51)             # 51州分の予測値を保存するベクトル
names(poll.pred) <- as.character(st.names) # ベクトルの各要素に州名をつける
```
\normalsize

---

## 州ごとの最新調査に基づく予測: ループ処理

\scriptsize
```{r}
for (i in 1:51){
    # i番目の州のデータのみを抽出
    state.data <- subset(polls08, subset = (state == st.names[i]))
    # その州の中で選挙日に最も近い（DaysToElectionが最小）データを抽出
    latest <- subset(state.data, DaysToElection == min(DaysToElection))
    # 最新調査の支持率差の平均を予測値として保存
    poll.pred[i] <- mean(latest$margin)
}
head(poll.pred) # 予測値の先頭部分を表示
```
\normalsize

---

## 予測誤差の分析

* 実際の選挙結果と予測値の差を確認します。

\scriptsize
```{r}
errors <- pres08$margin - poll.pred # 実際の得票率差と予測値の差（誤差）を計算
names(errors) <- st.names           # 誤差ベクトルに州名を付与
mean(errors)                        # 平均予測誤差を表示
sqrt(mean(errors^2))                # RMSE（二乗平均平方根誤差）を表示
```
\normalsize

---

## 予測誤差の分布: コード

\scriptsize
```{r, eval=FALSE}
# 予測誤差のヒストグラムを描画
hist(errors, freq = FALSE, ylim = c(0, 0.08),
     main = "Poll Prediction Error",
     xlab = "Error in Predicted Margin (percentage points)")

# 平均誤差の位置に垂直な赤い点線を追加
abline(v = mean(errors), lty = "dashed", col = "red")
```
\normalsize

---

## 予測誤差の分布: 描画結果

\scriptsize
```{r, echo=FALSE, fig.height=8, out.height="75%", fig.align="center"}
# 内部的にヒストグラムを再描画
hist(errors, freq = FALSE, ylim = c(0, 0.08),
     main = "Poll Prediction Error",
     xlab = "Error in Predicted Margin (percentage points)")
# 平均値の線を追加
abline(v = mean(errors), lty = "dashed", col = "red")
```
\normalsize

---

## 予測と実際の結果の比較: コード

\scriptsize
```{r, eval=FALSE}
# 空のプロット軸を作成
plot(poll.pred, pres08$margin, type = "n",
     xlim = c(-40, 90), ylim = c(-40, 90), 
     xlab = "Predicted Margin (Polls)", ylab = "Actual Margin (Election)")

# 各州の値を略称（州名）でプロット
text(x = poll.pred, y = pres08$margin, labels = pres08$state, col = "blue")

# 予測と実績が一致する45度線を追加
abline(a = 0, b = 1, lty = "dashed")
abline(v = 0) # 垂直線（0）を追加
abline(h = 0) # 水平線（0）を追加
```
\normalsize

---

## 予測と実際の結果の比較: 描画結果

\scriptsize
```{r, echo=FALSE, fig.height=8, out.height="75%", fig.align="center"}
# 内部的に散布図を再描画
plot(poll.pred, pres08$margin, type = "n",
     xlim = c(-40, 90), ylim = c(-40, 90), 
     xlab = "Predicted Margin (Polls)", ylab = "Actual Margin (Election)")
# 州名を配置
text(x = poll.pred, y = pres08$margin, labels = pres08$state, col = "blue")
# 基準線を追加
abline(a = 0, b = 1, lty = "dashed")
abline(v = 0); abline(h = 0)
```
\normalsize

# 4.1.4 まとめ

---

## このセクションのまとめ (1)

* **予測のプロセス**: データのクリーニング（日付処理など）、サブセットの抽出、要約統計量の計算という一連の流れ。
* **プログラミングの道具**: 
    * `for` ループ: 大量（今回は51州分）の繰り返し処理を自動化する。
    * `if` 文: 条件によって処理を分岐させる。

---

## このセクションのまとめ (2)

* **評価**: 実際の値と比較して、誤差（平均誤差や RMSE）を算出することで予測精度を客観的に評価する。
* **Rの操作**: `as.Date()`, `for`, `if`, `unique()`, `min()`, `mean()`, `text()`。
