---
title: |
    | 第4章: 予測
subtitle: |
    | 今井耕介 著 
    | 『社会科学のためのデータ分析入門 (QSS)』
author: ""
date: "2026-03-09"
output:
  slidy_presentation: default
  beamer_presentation:
    theme: Montpellier
    latex_engine: lualatex
    keep_tex: true
    includes:
      in_header: header_beamer.tex
---

```{r setup, echo=FALSE}
knitr::opts_chunk$set(echo = TRUE,
                      message = FALSE,
                      warning = FALSE)
```

# 4.1 選挙結果の予測

---

## ループ (for loop)

* 同じ操作を繰り返し実行する。

\scriptsize
```{r}
values <- c(2, 4, 6)
results <- rep(NA, length(values)) # 結果保存用ベクトル

for (i in 1:length(values)) {
    results[i] <- values[i] * 2
}
results
```
\normalsize

---

## 条件分岐 (if statement)

* 条件に応じて異なるコードを実行する。

\scriptsize
```{r}
x <- 10
if (x %% 2 == 0) {
    cat(x, "is even")
} else {
    cat(x, "is odd")
}
```
\normalsize

---

## 世論調査による予測 (1)

* 2008年米大統領選の世論調査データ（`polls08.csv`）を使用。

\scriptsize
```{r}
polls08 <- read.csv("polls08.csv")
pres08 <- read.csv("pres08.csv")
# オバマの支持マージンを計算
polls08$margin <- polls08$Obama - polls08$McCain
# 日付の処理
polls08$middate <- as.Date(polls08$middate)
polls08$DaysToElection <- as.Date("2008-11-04") - polls08$middate
```
\normalsize

---

## 世論調査による予測 (2)

* 各州の直近の調査結果を平均して予測する。

\scriptsize
```{r}
st.names <- unique(polls08$state)
poll.pred <- rep(NA, 51); names(poll.pred) <- st.names

for (i in 1:51){
    state.data <- subset(polls08, subset = (state == st.names[i]))
    latest <- subset(state.data, DaysToElection == min(DaysToElection))
    poll.pred[i] <- mean(latest$margin)
}
# 実際の選挙結果との比較（予測間違いの州）
pres08$margin <- pres08$Obama - pres08$McCain
pres08$state[sign(poll.pred) != sign(pres08$margin)]
```
\normalsize

# 4.2 線形回帰

---

## 最小二乗法 (Least Squares)

* 予測誤差（残差）の二乗和を最小にする直線を求める。

\scriptsize
```{r}
face <- read.csv("face.csv")
# 得票率の計算
face$d.share <- face$d.votes / (face$d.votes + face$r.votes)
face$r.share <- face$r.votes / (face$d.votes + face$r.votes)
face$diff.share <- face$d.share - face$r.share

# 回帰分析の実行
fit <- lm(diff.share ~ d.comp, data = face)
coef(fit)
```
\normalsize

---

## 回帰直線と残差

\scriptsize
```{r, fig.height=3.5, out.height="40%", fig.align="center"}
plot(face$d.comp, face$diff.share, xlab = "Competence Score", 
     ylab = "Vote Margin", main = "Facial Appearance and Election")
abline(fit, col = "red")
```
\normalsize

---

## モデルの適合度 ($R^2$)

* 決定係数 ($R^2$): データの変動のうち、モデルで説明できる割合。

\scriptsize
```{r}
# 決定係数の確認
summary(fit)$r.squared

# RMSE (Root Mean Squared Error)
sqrt(mean(resid(fit)^2))
```
\normalsize

# 4.3 回帰と因果関係

---

## 重回帰分析 (Multiple Regression)

* 複数の説明変数を同時に含める。

\scriptsize
```{r}
social <- read.csv("social.csv")
# メッセージの種類による投票率への影響
fit.social <- lm(primary2006 ~ messages, data = social)
summary(fit.social)$coefficients[, 1:2]
```
\normalsize

---

## 異質な処置効果 (Heterogeneous Effects)

* 属性（年齢など）によって処置の効果が異なる場合。

\scriptsize
```{r}
# 年齢とメッセージの交差項を含めたモデル
social$age <- 2006 - social$yearofbirth
fit.age <- lm(primary2006 ~ age * messages, 
              data = subset(social, messages %in% c("Control", "Neighbors")))
# 係数の確認
coef(fit.age)
```
\normalsize

---

## 回帰不連続デザイン (RDD)

* 境界（得票率の差 0%）の前後を比較する。

\scriptsize
```{r}
MPs <- read.csv("MPs.csv")
# 労働党の当選・落選の境界付近での資産比較
MPs.labour <- subset(MPs, subset = (party == "labour"))
# 境界の左側（落選）と右側（当選）で個別に回帰
fit.L <- lm(ln.net ~ margin, data = MPs.labour[MPs.labour$margin < 0, ])
fit.R <- lm(ln.net ~ margin, data = MPs.labour[MPs.labour$margin > 0, ])
# 境界（margin=0）での予測値の差
predict(fit.R, newdata = data.frame(margin = 0)) - 
    predict(fit.L, newdata = data.frame(margin = 0))
```
\normalsize

# 4.4 まとめ

---

## 第4章のまとめ

* **予測**: ループや条件分岐を用いて、大量のデータから将来の結果を推測する。
* **線形回帰**: $Y$ と $X$ の関係を直線で近似し、最小二乗法で係数を推定する。
* **重回帰**: 複数の要因を同時に制御し、因果関係の理解を深める。
* **RDD**: 外生的な境界を利用して、観察データから因果効果を抽出する。
* Rの操作: `for`, `if`, `lm()`, `coef()`, `resid()`, `predict()` などを習得した。
