---
title: |
    | 第3章: 測定
    | (3.4. 標本調査)
subtitle: |
    | 今井耕介 著 
    | 『社会科学のためのデータ分析入門 (QSS)』
author: ""
date: "2026-03-09"
output:
#  slidy_presentation: default
  beamer_presentation:
    theme: Montpellier
    latex_engine: lualatex
    keep_tex: true
    includes:
      in_header: header_beamer.tex
---

```{r setup, echo=FALSE}
knitr::opts_chunk$set(echo = TRUE,
                      message = FALSE,
                      warning = FALSE)
```

# 3.4 標本調査 (Survey Sampling)

---

## 標本調査の目的

* **母集団** (Population) 全体を調べるのが困難な場合、その一部である**標本** (Sample) を抽出して調査する。
* **無作為抽出** (Random Sampling): 母集団の全ての個体が選ばれる確率を等しくすることで、標本から母集団の特徴を正確に推測（推定）できるようにする。
* 社会科学における課題：
    * 抽出の偏り
    * 無回答バイアス
    * 虚偽の回答

# 3.4.1 無作為化の役割

---

## 抽出された村とされなかった村の比較

* アフガニスタンの村レベルデータ (`afghan-village.csv`) を使用します。
* 実際に調査対象となった村と、そうでない村で特徴（標高や人口）に差がないか確認します。

\scriptsize
```{r}
# 1. 村レベルデータの読み込み
afghan.village <- read.csv("afghan-village.csv")

# 2. データの構造を確認
# village.surveyed: 調査対象になったか (1=Yes, 0=No)
# altitude: 標高, population: 人口
head(afghan.village, n = 3)
```
\normalsize

---

## 標高の比較: プロットのコード

\scriptsize
```{r, eval=FALSE}
# boxplot(数値変数 ~ 分類変数)
# 調査対象の有無によって標高 (altitude) の分布を比較
boxplot(altitude ~ village.surveyed, 
        data = afghan.village,
        ylab = "Altitude (meter)", 
        names = c("Nonsampled", "Sampled"),
        main = "Balance Check: Altitude")
```
\normalsize

---

## 標高の比較: 描画結果

\scriptsize
```{r, echo=FALSE, fig.height=8, out.height="80%", fig.align="center"}
afghan.village <- read.csv("afghan-village.csv")
boxplot(altitude ~ village.surveyed, 
        data = afghan.village,
        ylab = "Altitude (meter)", 
        names = c("Nonsampled", "Sampled"),
        main = "Balance Check: Altitude")
```
\normalsize

---

## 人口の比較（対数）: プロットのコード

\scriptsize
```{r, eval=FALSE}
# 人口 (population) は分布が偏っているため、対数 (log) をとって比較
boxplot(log(population) ~ village.surveyed, 
        data = afghan.village,
        ylab = "log population", 
        names = c("Nonsampled", "Sampled"),
        main = "Balance Check: log Population")
```
\normalsize

---

## 人口の比較（対数）: 描画結果

\scriptsize
```{r, echo=FALSE, fig.height=8, out.height="80%", fig.align="center"}
boxplot(log(population) ~ village.surveyed, 
        data = afghan.village,
        ylab = "log population", 
        names = c("Nonsampled", "Sampled"),
        main = "Balance Check: log Population")
```
\normalsize

# 3.4.2 無回答とバイアス

---

## 項目無回答 (Item Nonresponse)

* 特定の質問（例：タリバンによる被害）に答えない人が、特定の地域に偏っていないか確認します。

\scriptsize
```{r}
# 個人の調査データを読み込み
afghan <- read.csv("afghan.csv")

# 州 (province) ごとの「タリバン被害」の欠損値 (NA) の割合を計算
# is.na() は欠損なら TRUE(1), そうでなければ FALSE(0) を返す
tapply(is.na(afghan$violent.exp.taliban), afghan$province, mean)
```
\normalsize

---

## 敏感な質問への対処 (List Experiment)

* 直接聞きにくい質問（例：武装勢力への支持）に対し、間接的に答えてもらう手法。
* **リスト実験**:
    * 統制群：無害な項目のリストを渡し、当てはまる「数」だけを答えてもらう。
    * 処置群：無害な項目に「敏感な項目」を1つ加えたリストを渡し、同じく「数」を答えてもらう。
    * **差**が、敏感な項目に「はい」と答えた人の割合の推定値になる。

\scriptsize
```{r}
# 敏感な項目（ISAFへの支持）に関するリスト実験の結果
# list.group: "ISAF" (処置群) または "control" (統制群)
# list.response: 当てはまる項目の回答数
mean(afghan$list.response[afghan$list.group == "ISAF"]) - 
    mean(afghan$list.response[afghan$list.group == "control"]) 
```
\normalsize

# 3.4.3 まとめ

---

## このセクションのまとめ

* **無作為抽出**: 母集団を代表する標本を得るための強力な方法。
* **バランス確認**: 抽出されたグループとそうでないグループで、背景属性に差がないか（共変量のバランス）を箱ひげ図などで確認することが重要。
* **バイアスへの警戒**:
    * **無回答**: 欠損値がランダムに発生しているか、特定のグループに偏っていないかを確認する。
    * **リスト実験**: 直接質問では得られない「本音」を統計的に推計する工夫。
* **Rの操作**: `is.na()` による欠損値の判定、`log()` による対数変換。
