---
title: |
    | 第3章: 測定
    | (3.5. 政治的分極化を測定する / 3.6. 2変量関係の要約)
subtitle: |
    | 今井耕介 著 
    | 『社会科学のためのデータ分析入門 (QSS)』
author: ""
date: "2026-03-09"
output:
#  slidy_presentation: default
  beamer_presentation:
    theme: Montpellier
    latex_engine: lualatex
    keep_tex: true
    includes:
      in_header: header_beamer.tex
---

```{r setup, echo=FALSE}
knitr::opts_chunk$set(echo = TRUE,
                      message = FALSE,
                      warning = FALSE)
```

# 3.5 政治的分極化を測定する / 3.6 2変量関係の要約

---

## 政治的分極化 (Political Polarization)

* **問い**: 米国の政治家は、時間の経過とともに思想的に離れていっているか？
* **測定**: 議員の投票行動に基づく思想スコア (DW-NOMINATE) を使用。
    * 第1次元: 経済的自由主義/保守主義
    * 第2次元: 人種問題・社会問題
* **2変量関係**: 2つの変数が互いにどのように関連しているかを、散布図や相関係数を用いて分析する。

# 3.6.1 散布図 (Scatter Plot)

---

## congress データの読み込み (1)

* 思想スコアの可視化のため、議会投票データを準備します。

\scriptsize
```{r}
# 1. ローカルに保存したデータの読み込み（推奨）
congress <- read.csv("congress.csv")

# （参考）URLから直接読み込むことも可能
# congress <- read.csv("https://ayumu-tanaka.github.io/QSS/QSS_Data/congress.csv")

# 2. 共和党 (Republican) と民主党 (Democrat) にデータを分ける
rep <- subset(congress, subset = (party == "Republican"))
dem <- subset(congress, subset = (party == "Democrat"))
```
\normalsize

---

## 議会ごとのデータ抽出 (2)

* 特定の議会（第80回と第112回）のデータを抽出します。

\scriptsize
```{r}
# 第80議会と第112議会のデータを抽出
dem80 <- subset(dem, subset = (congress == 80))
rep80 <- subset(rep, subset = (congress == 80))
dem112 <- subset(dem, subset = (congress == 112))
rep112 <- subset(rep, subset = (congress == 112))
```
\normalsize

---

## 散布図의作成 (第80議会): コード

\scriptsize
```{r, eval=FALSE}
# 散布図のプロット範囲とラベルの設定
lim <- c(-1.5, 1.5)
xlab <- "Economic liberalism/conservatism"
ylab <- "Racial liberalism/conservatism"

# 1. 民主党議員を青い丸 (pch=16) でプロット
plot(dem80$dwnom1, dem80$dwnom2, pch = 16, col = "blue", 
     xlim = lim, ylim = lim, xlab = xlab, ylab = ylab, main = "80th Congress")

# 2. 共和党議員を赤い三角 (pch=17) で重ねてプロット
points(rep80$dwnom1, rep80$dwnom2, pch = 17, col = "red")
```
\normalsize

---

## 散布図の作成 (第80議会): 描画結果

\scriptsize
```{r, echo=FALSE, fig.height=8, out.height="75%", fig.align="center"}
lim <- c(-1.5, 1.5); xlab <- "Economic"; ylab <- "Racial"
plot(dem80$dwnom1, dem80$dwnom2, pch = 16, col = "blue", 
     xlim = lim, ylim = lim, xlab = xlab, ylab = ylab, main = "80th Congress")
points(rep80$dwnom1, rep80$dwnom2, pch = 17, col = "red")
```
\normalsize

---

## 散布図の作成 (第112議会): 描画結果

\scriptsize
```{r, echo=FALSE, fig.height=8, out.height="75%", fig.align="center"}
lim <- c(-1.5, 1.5); xlab <- "Economic"; ylab <- "Racial"
plot(dem112$dwnom1, dem112$dwnom2, pch = 16, col = "blue", 
     xlim = lim, ylim = lim, xlab = xlab, ylab = ylab, main = "112th Congress")
points(rep112$dwnom1, rep112$dwnom2, pch = 17, col = "red")
```
\normalsize

* **観察**: 第80議会（1940年代）に比べ、第112議会（2010年代）では両党が思想的に大きく離れている（分極化）。

---

## 分極化の推移: コード

\scriptsize
```{r, eval=FALSE}
# 1. 各議会ごとの両党の中央値を計算 (tapplyを使用)
dem.median <- tapply(dem$dwnom1, dem$congress, median)
rep.median <- tapply(rep$dwnom1, rep$congress, median)

# 2. 民主党の中央値の推移を折れ線グラフで描画
plot(names(dem.median), dem.median, col = "blue", type = "l",
     xlim = c(80, 115), ylim = c(-1, 1), xlab = "Congress",
     ylab = "Median DW-NOMINATE score")

# 3. 共和党の推移を重ねる
lines(names(rep.median), rep.median, col = "red")
```
\normalsize

---

## 分極化の推移: 描画結果

\scriptsize
```{r, echo=FALSE, fig.height=8, out.height="75%", fig.align="center"}
dem.median <- tapply(dem$dwnom1, dem$congress, median)
rep.median <- tapply(rep$dwnom1, rep$congress, median)
plot(names(dem.median), dem.median, col = "blue", type = "l",
     xlim = c(80, 115), ylim = c(-1, 1), xlab = "Congress",
     ylab = "Median DW-NOMINATE score")
lines(names(rep.median), rep.median, col = "red")
```
\normalsize

# 3.6.2 相関 (Correlation)

---

## USGini データの読み込み (1)

* 政治の分極化と経済的不平等の関係を調べるため、データを準備します。

\scriptsize
```{r}
# 1. ローカルに保存したデータの読み込み（推奨）
gini <- read.csv("USGini.csv")

# （参考）URLから直接読み込むことも可能
# gini <- read.csv("https://ayumu-tanaka.github.io/QSS/QSS_Data/USGini.csv")
```
\normalsize

---

## 相関係数の計算 (2)

* 分極化の指標（共和党中央値 - 民主党中央値）との相関を調べます。

\scriptsize
```{r}
# 隔年（議会が開かれる年）のジニ係数のみを抽出して比較
cor(gini$gini[seq(from = 2, to = nrow(gini), by = 2)], 
    rep.median - dem.median)
```
\normalsize

* **解釈**: 相関係数が約 0.94 と非常に高く、強い正の相関があることがわかる。

# 3.6.3 まとめ

---

## このセクションのまとめ

* **散布図**: 2つの数値変数の関係を視覚化する最も基本的な方法。
* **分極化の測定**: 中央値の差や散布図上の分布の変化から、思想的な隔たりを捉える。
* **相関係数**: 2変数の線形な関係の強さを数値化する（-1 から 1）。
* **格差と政治**: 経済的な不平等と政治的な対立が強く関連している可能性を示唆。
* **Rの操作**: 
    * `plot()`, `points()`, `lines()` による重ね書き。
    * `tapply()` によるグループ別集計。
    * `cor()` による相関の算出。
    * `seq()` を用いたデータの規則的な抽出。
