---
title: |
    | 第3章: 測定
    | (3.2. Rで欠損データを扱う)
subtitle: |
    | 今井耕介 著 
    | 『社会科学のためのデータ分析入門 (QSS)』
author: ""
date: "2026-03-09"
output:
  slidy_presentation: default
  beamer_presentation:
    theme: Montpellier
    latex_engine: lualatex
    keep_tex: true
    includes:
      in_header: header_beamer.tex
---

```{r setup, echo=FALSE}
knitr::opts_chunk$set(echo = TRUE,
                      message = FALSE,
                      warning = FALSE)
```

# 3.2 Rで欠損データを扱う

---

## 欠損値 (Missing Data) とは

* 調査において、回答者が質問に答えなかったり、回答を拒否したりした場合に生じる。
* Rでは、欠損値は **`NA`** (Not Available) という特別な記号で表される。
* **注意**: `NA` が含まれるデータに対してそのまま計算（平均など）を行うと、結果も `NA` になってしまう。

# 3.2.1 欠損値の確認

---

## is.na() 関数

* データが `NA` かどうかを判定します。

\scriptsize
```{r}
# アフガニスタン調査データの読み込み
afghan <- read.csv("afghan.csv")

# 1. 最初の10人分の収入データを確認
head(afghan$income, n = 10)

# 2. 欠損値かどうかを判定 (TRUEが欠損)
head(is.na(afghan$income), n = 10)
```
\normalsize

---

## 欠損値の数と割合の計算

* `is.na()` の結果（TRUE/FALSE）を `sum()` や `mean()` に渡すことで集計できます。

\scriptsize
```{r}
# 1. 欠損値の総数をカウント
sum(is.na(afghan$income))

# 2. 全体に占める欠損値の割合を計算
mean(is.na(afghan$income))
```
\normalsize

# 3.2.2 欠損値がある場合の計算

---

## na.rm オプション

* 多くの統計関数には、`NA` を除外して計算するための `na.rm = TRUE` という引数があります。

\scriptsize
```{r}
# サンプルベクトルの作成
x <- c(1, 2, 3, NA)

# そのまま平均を計算すると NA になる
mean(x)

# NAを除外して平均を計算
mean(x, na.rm = TRUE)
```
\normalsize

---

## 集計表における欠損値の表示

* `table()` 関数で `exclude = NULL` を指定すると、`NA` も一つのカテゴリとして表示されます。

\scriptsize
```{r}
# 被害経験のクロス集計に NA も含める
# exclude = NULL を入れないと NA は無視される
table(ISAF = afghan$violent.exp.ISAF, 
      Taliban = afghan$violent.exp.taliban, 
      exclude = NULL)
```
\normalsize

# 3.2.3 欠損値の除外

---

## na.omit() による一括除外

* **リストワイズ削除**: 1つでも `NA` を含む行（回答者）をデータセット全体から削除します。

\scriptsize
```{r}
# 1. 1つでも欠損値がある行をすべて削除した新しいデータセットを作成
afghan.sub <- na.omit(afghan)

# 2. 元の行数と、削除後の行数を比較
nrow(afghan)     # 元のデータ
nrow(afghan.sub) # 削除後のデータ

# 3. 特定の変数だけから NA を除く
length(na.omit(afghan$income))
```
\normalsize

# 3.2.4 まとめ

---

## このセクションのまとめ

* **NAの理解**: Rにおいて欠損値は `NA` で表され、計算に影響を及ぼす。
* **確認と集計**: 
    * `is.na()` で確認し、`sum()` や `mean()` で量を確認する。
    * `table(..., exclude = NULL)` で回答拒否なども含めた全体像を把握する。
* **処理方法**:
    * `mean(..., na.rm = TRUE)` のように、その都度除外する。
    * `na.omit()` でデータセットから欠損のある行を一括削除する（分析対象が減ることに注意）。
* **Rの操作**: `is.na()`, `na.rm`, `na.omit()`, `nrow()`。
