---
title: |
    | 第3章: 測定
subtitle: |
    | 今井耕介 著 
    | 『社会科学のためのデータ分析入門 (QSS)』
author: ""
date: "2026-03-09"
output:
  slidy_presentation: default
  beamer_presentation:
    theme: Montpellier
    latex_engine: lualatex
    keep_tex: true
    includes:
      in_header: header_beamer.tex
---

```{r setup, echo=FALSE}
knitr::opts_chunk$set(echo = TRUE,
                      message = FALSE,
                      warning = FALSE)
```

# 3.1 欠損データの扱い

---

## Rにおける欠損値 (NA)

* 調査回答の拒否などは `NA` (Not Available) として表される。
* `is.na()` で欠損値を確認し、`na.omit()` で除外できる。

```{r}
afghan <- read.csv("afghan.csv")
# 収入データの最初の10件
head(afghan$income, n = 10)

# 欠損値の数と割合
sum(is.na(afghan$income))
mean(is.na(afghan$income))

# NAを除外して平均を計算
mean(afghan$income, na.rm = TRUE)
```

# 3.2 1変数分布の視覚化

---

## 棒グラフ (Bar Plot)

* カテゴリ変数の分布を表示する。

```{r, fig.height=3.5, out.height="40%", fig.align="center"}
ISAF.ptable <- prop.table(table(ISAF = afghan$violent.exp.ISAF, exclude = NULL))
barplot(ISAF.ptable, names.arg = c("No harm", "Harm", "Nonresponse"), 
        main = "Victimization by ISAF", ylab = "Proportion")
```

---

## ヒストグラム (Histogram)

* 数値変数の分布（密度）を表示する。

```{r, fig.height=3.5, out.height="40%", fig.align="center"}
hist(afghan$age, freq = FALSE, xlab = "Age", 
     main = "Distribution of Age")
abline(v = median(afghan$age), col = "red") # 中央値に線を引く
```

---

## 箱ひげ図 (Box Plot)

* グループ間の分布の比較に適している。

```{r, fig.height=3.5, out.height="40%", fig.align="center"}
boxplot(educ.years ~ province, data = afghan, 
        main = "Education by Province", ylab = "Years of Education")
```

# 3.3 2変数関係の要約

---

## 散布図 (Scatter Plot)

* 2つの数値変数の関係を視覚化する。

```{r, fig.height=3.5, out.height="40%", fig.align="center"}
congress <- read.csv("congress.csv")
rep112 <- subset(congress, subset = (party == "Republican" & congress == 112))
dem112 <- subset(congress, subset = (party == "Democrat" & congress == 112))

plot(dem112$dwnom1, dem112$dwnom2, col = "blue", pch = 16, 
     xlab = "Economic", ylab = "Racial", main = "112th Congress")
points(rep112$dwnom1, rep112$dwnom2, col = "red", pch = 17)
```

---

## 相関 (Correlation)

* 2変数の線形関係の強さを -1 から 1 で表す。

```{r}
gini <- read.csv("USGini.csv")
# 分極化（共和党と民主党の中央値の差）を計算
dem.median <- tapply(congress$dwnom1[congress$party=="Democrat"], 
                     congress$congress[congress$party=="Democrat"], median)
rep.median <- tapply(congress$dwnom1[congress$party=="Republican"], 
                     congress$congress[congress$party=="Republican"], median)
# ジニ係数（偶数年のみ）との相関
cor(gini$gini[seq(2, nrow(gini), 2)], rep.median - dem.median)
```

# 3.4 クラスタリング

---

## k-means 法

* データを $k$ 個のグループ（クラスタ）に自動的に分類する。

```{r, fig.height=3.5, out.height="40%", fig.align="center"}
dwnom112 <- cbind(congress$dwnom1[congress$congress == 112], 
                 congress$dwnom2[congress$congress == 112])
# 2つのクラスタに分類
k112.out <- kmeans(dwnom112, centers = 2, nstart = 5)
plot(dwnom112, col = k112.out$cluster, xlab = "Economic", ylab = "Racial",
     main = "k-means Clustering (k=2)")
```

# 3.5 まとめ

---

## 第3章のまとめ

* **測定**: 複雑な概念（被害、政治的立場など）を数値やカテゴリとして捉える。
* **視覚化**: 棒グラフ、ヒストグラム、箱ひげ図、散布図を使い分ける。
* **欠損値**: `NA` の適切な処理が必要。
* **多変量関係**: 相関関係やクラスタリング（k-means法）を用いて、データの構造を明らかにする。
* Rの操作: `table()`, `hist()`, `boxplot()`, `cor()`, `kmeans()` などを習得した。
