---
title: |
    | 第3章: 測定
    | (3.3. 1変量の分布をビジュアル化する)
subtitle: |
    | 今井耕介 著 
    | 『社会科学のためのデータ分析入門 (QSS)』
author: ""
date: "2026-03-09"
output:
#  slidy_presentation: default
  beamer_presentation:
    theme: Montpellier
    latex_engine: lualatex
    keep_tex: true
    includes:
      in_header: header_beamer.tex
---

```{r setup, echo=FALSE}
knitr::opts_chunk$set(echo = TRUE,
                      message = FALSE,
                      warning = FALSE)
```

# 3.3 1変量の分布をビジュアル化する

---

## データの可視化の重要性

* 数値の羅列（平均や標準偏差など）だけでは、データの全体像を把握しきれない。
* グラフを用いることで、以下を確認できる：
    * 分布の形状（対称性、偏り）
    * 外れ値の存在
    * グループ間の違い
* 変数の種類（カテゴリ変数か数値変数か）によって、適切なグラフを選択する必要がある。

# 3.3.1 棒グラフ (Bar Plot)

---

## afghan データの読み込み (1)

* カテゴリ変数の可視化（棒グラフ）のため、データを準備します。

\scriptsize
```{r}
# 1. ローカルに保存したafghanデータの読み込み（推奨）
afghan <- read.csv("afghan.csv")

# （参考）URLから直接読み込むことも可能
# afghan <- read.csv("https://ayumu-tanaka.github.io/QSS/QSS_Data/afghan.csv")
```
\normalsize

---

## カテゴリ変数の集計 (2)

* ISAFによる被害経験の比率表を作成します（欠損値 `NA` も含める）。

\scriptsize
```{r}
# ISAFによる被害経験の比率表
isaf.ptable <- prop.table(table(ISAF = afghan$violent.exp.ISAF, 
                                exclude = NULL))
isaf.ptable
```
\normalsize

---

## 棒グラフの描画: コード

\scriptsize
```{r, eval=FALSE}
# 1. barplot() 関数で棒グラフを作成
barplot(isaf.ptable,
        names.arg = c("No harm", "Harm", "Nonresponse"), # X軸のラベル名
        main = "Civilian Victimization by the ISAF",     # タイトル
        xlab = "Response Category",                      # X軸ラベル
        ylab = "Proportion",                             # Y軸ラベル
        ylim = c(0, 0.7))                                # Y軸の範囲
```
\normalsize

---

## 棒グラフの描画: 結果

\scriptsize
```{r, echo=FALSE, fig.height=8, out.height="70%", fig.align="center"}
isaf.ptable <- prop.table(table(ISAF = afghan$violent.exp.ISAF, exclude = NULL))
barplot(isaf.ptable,
        names.arg = c("No harm", "Harm", "Nonresponse"), 
        main = "Civilian Victimization by the ISAF",
        xlab = "Response Category",
        ylab = "Proportion",
        ylim = c(0, 0.7))
```
\normalsize

# 3.3.2 ヒストグラム (Histogram)

---

## 数値変数の密度を可視化する

* **ヒストグラム**: 連続的な数値変数の分布を、「ビン」と呼ばれる階級ごとに集計して表示する。

\scriptsize
```{r, eval=FALSE}
# 1. hist() 関数でヒストグラムを作成
# freq = FALSE とすることで、度数ではなく「密度（面積の合計が1）」で表示
hist(afghan$age, 
     freq = FALSE, 
     ylim = c(0, 0.04), 
     xlab = "Age",
     main = "Distribution of Respondent's Age")
```
\normalsize

---

## 年齢の分布: 結果

\scriptsize
```{r, echo=FALSE, fig.height=8, out.height="70%", fig.align="center"}
hist(afghan$age, 
     freq = FALSE, 
     ylim = c(0, 0.04), 
     xlab = "Age",
     main = "Distribution of Respondent's Age")
```
\normalsize

---

## ヒストグラムのカスタマイズ（教育年数）

* `breaks` 引数でビンの幅を細かく制御し、`abline()` で中央値を重ねます。

\scriptsize
```{r, eval=FALSE}
# 1. 教育年数のヒストグラム (1年刻みのビンを設定)
hist(afghan$educ.years, freq = FALSE, 
     breaks = seq(from = -0.5, to = 18.5, by = 1),
     xlab = "Years of Education", 
     main = "Distribution of Education")

# 2. 中央値 (median) を示す垂直線 (Vertical line) を追加
abline(v = median(afghan$educ.years), col = "red", lwd = 2)

# 3. テキストラベルを追加
text(x = median(afghan$educ.years) + 2, y = 0.4, "Median", col = "red")
```
\normalsize

---

## 教育年数の分布: 結果

\scriptsize
```{r, echo=FALSE, fig.height=8, out.height="70%", fig.align="center"}
hist(afghan$educ.years, freq = FALSE, 
     breaks = seq(from = -0.5, to = 18.5, by = 1),
     xlab = "Years of Education", 
     main = "Distribution of Education")
abline(v = median(afghan$educ.years), col = "red", lwd = 2)
text(x = median(afghan$educ.years) + 2, y = 0.4, "Median", col = "red")
```
\normalsize

# 3.3.3 箱ひげ図 (Box Plot)

---

## グループ間の分布の比較

* **箱ひげ図**: 5数要約（最小値、第1四分位数、中央値、第3四分位数、最大値）を可視化する。
* グループごとの分布の「位置」と「広がり」を比較するのに適している。

\scriptsize
```{r, eval=FALSE}
# 1. boxplot(数値変数 ~ 分類変数) という形式で描画
# 州 (province) ごとの教育年数 (educ.years) を比較
boxplot(educ.years ~ province, 
        data = afghan, 
        main = "Education by Province", 
        ylab = "Years of Education",
        xlab = "Province")
```
\normalsize

---

## 州別の教育年数: 結果

\scriptsize
```{r, echo=FALSE, fig.height=8, out.height="70%", fig.align="center"}
boxplot(educ.years ~ province, data = afghan, 
        main = "Education by Province", ylab = "Years of education", xlab = "Province")
```
\normalsize

# 3.3.4 まとめ

---

## このセクションのまとめ

* **棒グラフ**: カテゴリ変数に適しており、比率や度数を比較する。
* **ヒストグラム**: 数値変数の分布の形（山がどこにあるかなど）を確認する。
* **箱ひげ図**: 複数のグループ間で分布を比較する際に非常に強力。
* **グラフの調整**: 
    * タイトル (`main`) や軸ラベル (`xlab`, `ylab`) を適切につける。
    * 色や線 (`abline`)、テキスト (`text`) を追加して情報を強調する。
* **Rの操作**: `barplot()`, `hist()`, `boxplot()`, `abline()`, `text()`。
