---
title: |
    | 第5章: 発見
subtitle: |
    | 今井耕介 著 
    | 『社会科学のためのデータ分析入門 (QSS)』
author: ""
date: "2026-03-09"
output:
#  slidy_presentation: default
  beamer_presentation:
    theme: Montpellier
    latex_engine: lualatex
    keep_tex: true
    includes:
      in_header: header_beamer.tex
---

```{r setup, echo=FALSE}
knitr::opts_chunk$set(echo = TRUE,
                      message = FALSE,
                      warning = FALSE)
```

# 5.1 テキストデータ

---

## Federalist Papers の分析

* テキストマイニングを用いて、著者不明のエッセイの執筆者を推定する。

\scriptsize
```{r, message=FALSE}
library(tm)
# コーパスの読み込み
corpus.raw <- VCorpus(DirSource(directory = "federalist", pattern = "fp"))
# 前処理（小文字化、空白削除、句読点削除、ストップワード削除、ステミング）
corpus <- tm_map(corpus.raw, content_transformer(tolower))
corpus <- tm_map(corpus, stripWhitespace)
corpus <- tm_map(corpus, removePunctuation)
corpus <- tm_map(corpus, removeNumbers)
corpus <- tm_map(corpus, removeWords, stopwords("english"))
corpus <- tm_map(corpus, stemDocument)
```
\normalsize

---

## ワードクラウド (Word Cloud)

* 出現頻度の高い単語を視覚化する。

\scriptsize
```{r, fig.height=3.5, out.height="40%", fig.align="center", message=FALSE}
library(wordcloud)
dtm <- DocumentTermMatrix(corpus)
dtm.mat <- as.matrix(dtm)
# 第10論文のワードクラウド
wordcloud(colnames(dtm.mat), dtm.mat[10, ], max.words = 20)
```
\normalsize

# 5.2 ネットワークデータ

---

## ルネサンス期フィレンツェの婚姻関係

* どの家族が中心的な役割を果たしていたかをネットワーク指標で測る。

\scriptsize
```{r}
library(igraph)
florence <- read.csv("florentine.csv", row.names = "FAMILY")
# 隣接行列からグラフオブジェクトを作成
g <- graph_from_adjacency_matrix(as.matrix(florence), mode = "undirected")
# 次数中心性 (Degree Centrality)
sort(degree(g), decreasing = TRUE)[1:3]
```
\normalsize

---

## ネットワークの可視化

\scriptsize
```{r, fig.height=3.5, out.height="40%", fig.align="center"}
# 間中心性 (Betweenness Centrality) に基づくノードサイズ
plot(g, vertex.size = betweenness(g) * 0.5, 
     main = "Betweenness Centrality in Florence")
```
\normalsize

# 5.3 地理空間データ

---

## ウォルマートの拡大 (1)

* 店舗の緯度・経度データを用いて、全米への拡大プロセスを可視化する。

\scriptsize
```{r, message=FALSE}
library(maps)
walmart <- read.csv("walmart.csv")
# データ構造の確認
head(walmart, n = 3)
```
\normalsize

---

## 

\scriptsize
```{r, fig.height=4, out.height="60%", fig.align="center", message=FALSE}
# 地図の描画とプロット
map(database = "state")
points(walmart$long, walmart$lat, pch = 19, cex = 0.2, 
       col = rgb(0, 0, 1, alpha = 0.1))
title("Expansion of Walmart")
```
\normalsize

---

## 大統領選挙のマップ

* 2008年選挙の結果を州ごとに色分けする。

\scriptsize
```{r, message=FALSE}
pres08 <- read.csv("pres08.csv")
pres08$margin <- pres08$Obama - pres08$McCain
# 最初の数件を確認
head(pres08[, c("state", "margin")], n = 3)
```
\normalsize

---

## 

\scriptsize
```{r, fig.height=4, out.height="60%", fig.align="center", message=FALSE}
map(database = "state")
for (i in 1:nrow(pres08)) {
  if (!(pres08$state[i] %in% c("AK", "HI", "DC"))) {
    map(database = "state", regions = pres08$state.name[i], 
        col = ifelse(pres08$margin[i] > 0, "blue", "red"), 
        fill = TRUE, add = TRUE)
  }
}
```
\normalsize

# 5.4 まとめ

---

## 第5章のまとめ

* **テキスト分析**: 非構造的な文書データから、著者の特徴やトピック（話題）を抽出する。
* **ネットワーク分析**: 要素間のつながり（エッジ）と結節点（ノード）を分析し、中心性を測定する。
* **空間分析**: 緯度・経度情報を利用して、現象の地理的な広がりを視覚化する。
* Rの操作: `tm`, `igraph`, `maps` パッケージ、`rgb()` による透過色の設定、`for` ループによる地図の着色。
