---
title: |
    | 第5章: 発見
    | (5.1. テキストデータ)
subtitle: |
    | 今井耕介 著 
    | 『社会科学のためのデータ分析入門 (QSS)』
author: ""
date: "2026-03-09"
output:
  slidy_presentation: default
  beamer_presentation:
    theme: Montpellier
    latex_engine: lualatex
    keep_tex: true
    includes:
      in_header: header_beamer.tex
---

```{r setup, echo=FALSE}
knitr::opts_chunk$set(echo = TRUE,
                      message = FALSE,
                      warning = FALSE)
```

# 5.1 テキストデータ

---

## Federalist Papers の著者推定

* **Federalist Papers**: 米国憲法の批准を促すために書かれた85編のエッセイ。
* ハミルトン、マディソン、ジェイの3人が執筆したが、一部の論文については著者が不明確であった。
* **目標**: テキスト分析を用いて、著者不明の論文の執筆者を推定する。

# 5.1.1 テキストデータの処理

---

## tm パッケージによる前処理

* Rの `tm` パッケージを使用して、文書集合（コーパス）を作成し、クリーニングを行う。

\scriptsize
```{r, message=FALSE}
library(tm)
corpus.raw <- VCorpus(DirSource(directory = "federalist", pattern = "fp"))
corpus.prep <- tm_map(corpus.raw, content_transformer(tolower))
corpus.prep <- tm_map(corpus.prep, stripWhitespace)
corpus.prep <- tm_map(corpus.prep, removePunctuation)
corpus.prep <- tm_map(corpus.prep, removeNumbers)

# ステミング前の DTM (著者推定用)
dtm.pre <- DocumentTermMatrix(corpus.prep)

# ステミングありの DTM (トピック発見用)
corpus <- tm_map(corpus.prep, removeWords, stopwords("english"))
corpus <- tm_map(corpus, stemDocument)
dtm <- DocumentTermMatrix(corpus)
```
\normalsize

# 5.1.2 文書単語行列 (DTM)

---

## DTM の作成

* 文書を「単語の出現頻度のベクトル」として表現する。

\scriptsize
```{r}
# 行列のサイズを確認
dim(dtm)
# 一部を表示
inspect(dtm[1:5, 1:5])
```
\normalsize

# 5.1.3 トピックの発見

---

## ワードクラウドによる可視化

\scriptsize
```{r, fig.height=4, out.height="60%", fig.align="center", message=FALSE}
library(wordcloud)
dtm.mat <- as.matrix(dtm)
# 第12論文の頻出単語
wordcloud(colnames(dtm.mat), dtm.mat[12, ], max.words = 20)
```
\normalsize

---

## tf-idf による重要語の抽出

* **tf-idf**: 特定の文書で頻出するが、他の文書ではあまり使われない単語を重視する指標。

\scriptsize
```{r}
dtm.tfidf <- weightTfIdf(dtm)
dtm.tfidf.mat <- as.matrix(dtm.tfidf)
# 第12論文の重要語トップ10
head(sort(dtm.tfidf.mat[12, ], decreasing = TRUE), n = 10)
```
\normalsize

# 5.1.4 著者推定の予測

---

## 著者の特徴語

* ハミルトンとマディソンで使い方が異なる「機能語」（upon, there 等）に注目する。

\scriptsize
```{r}
# ステミング前の行列を使用
dtm.pre.mat <- as.matrix(dtm.pre)
# 出現頻度（1000語あたり）に変換
tfm <- dtm.pre.mat / rowSums(dtm.pre.mat) * 1000
words <- c("although", "always", "commonly", "consequently", 
           "considerable", "enough", "there", "upon", "while", "whilst")
tfm <- tfm[, words]

# 既知の著者のラベル付け (Hamilton=1, Madison=-1)
hamilton <- c(1, 6:9, 11:13, 15:17, 21:36, 59:61, 65:85)
madison <- c(10, 14, 37:48, 58)
```
\normalsize

---

## 回帰による著者予測

\scriptsize
```{r}
author <- rep(NA, nrow(tfm))
author[hamilton] <- 1; author[madison] <- -1
author.data <- data.frame(author = author[c(hamilton, madison)], 
                          tfm[c(hamilton, madison), ])

# 4つの単語を用いた線形回帰モデル
hm.fit <- lm(author ~ upon + there + consequently + whilst, 
             data = author.data)
# 著者不明の論文 (disputed) の予測
disputed <- c(49, 50:57, 62, 63)
pred <- predict(hm.fit, newdata = as.data.frame(tfm[disputed, ]))
pred # 全て負の値であればマディソンの可能性が高い
```
\normalsize

# 5.1.5 交差妥当性 (Cross-Validation)

---

## LOOCV の実行

* 1つのデータを除いてモデルを学習し、除いた1つを予測することを繰り返して、モデルの汎化性能を評価する。

\scriptsize
```{r}
n <- nrow(author.data); hm.classify <- rep(NA, n)
for (i in 1:n) {
    sub.fit <- lm(author ~ upon + there + consequently + whilst, 
                  data = author.data[-i, ])
    hm.classify[i] <- predict(sub.fit, newdata = author.data[i, ])
}
# 正答率
mean(hm.classify[author.data$author == 1] > 0) # Hamilton
mean(hm.classify[author.data$author == -1] < 0) # Madison
```
\normalsize

# 5.1.6 まとめ

---

## まとめ

* **テキストマイニング**: 構造化されていない文章を数値化し、分析可能にする。
* **前処理**: 小文字化、ストップワード削除、ステミングなどが重要。
* **DTM / tf-idf**: 単語の重要度を重み付けする。
* **著者推定**: 単語の使用パターンの違いを利用して、未知の文書の執筆者を統計的に予測できる。
* **交差妥当性**: モデルの信頼性を客観的に評価する。
