---
title: |
    | 第4章: 予測
subtitle: |
    | Elena Llaudet & Kosuke Imai. 
    | Data Analysis for Social Science: A Friendly and Practical Introduction.
author: ""
date: "2026-03-09"
output:
#  slidy_presentation: default
  beamer_presentation:
    theme: Montpellier
    latex_engine: lualatex
    keep_tex: true
    includes:
      in_header: header_beamer.tex
---

```{r setup, echo=FALSE}
knitr::opts_chunk$set(echo = TRUE,
                      message = FALSE,
                      warning = FALSE)
```

# 4.1 予測とは何か？

---

## 予測の重要性

* 過去のデータを用いて、未知の状況や未来の結果を推測する。
* 社会科学における例：
    * 選挙結果の予測
    * 経済指標（GDP成長率など）の予測
    * 犯罪率や教育効果の予測
* 予測の精度を上げるために、**線形回帰** (Linear Regression) という手法を学ぶ。

# 4.2 散布図と線形関係

---

## データの読み込み (1)

* 2019年ウクライナ大統領選挙の投票区レベルデータを使用する。

\footnotesize
```{r}
# データの読み込み
precincts <- read.csv("UA_precincts.csv")
# 最初の数行を表示
head(precincts)
```

\normalsize

---

## 散布図の作成

* 2つの数値変数の関係を視覚化する。
* 例：過去の親ロシア派への投票率（`prior_pro_russian`）と、今回の親ロシア派への投票率（`pro_russian`）。

---

## 散布図のコード

```{r, fig.height=3.5, out.height="40%", fig.align="center"}
# 散布図のプロット
plot(precincts$prior_pro_russian, precincts$pro_russian,
     xlab = "Prior Pro-Russian Vote (%)", 
     ylab = "Current Pro-Russian Vote (%)",
     main = "Prior and Current Vote Shares")
```

# 4.3 線形回帰モデル

---

## 回帰直線

* 散布図の点の間を通る「最もよく当てはまる」直線を引く。
* 数式： $\hat{Y} = \hat{\alpha} + \hat{\beta} X$
    * $\hat{Y}$: 予測値
    * $X$: 説明変数（独立変数）
    * $\hat{\alpha}$: 切片 (Intercept)
    * $\hat{\beta}$: 傾き (Slope)

---

## 最小二乗法 (OLS)

* **最小二乗法** (Ordinary Least Squares: OLS)
* 観測値 $Y_i$ と予測値 $\hat{Y}_i$ の差（**残差**, Residual）の二乗和を最小にする $\hat{\alpha}$ と $\hat{\beta}$ を求める。

# 4.4 Rでの回帰分析

---

## lm() 関数の使用

* `lm(従属変数 ~ 説明変数, data = データフレーム)`

\footnotesize

```{r}
# 回帰モデルの推定
model <- lm(pro_russian ~ prior_pro_russian, data = precincts)
```

\normalsize

---

## モデルの結果

\scriptsize

```{r}
summary(model)
```

\normalsize

---

## 推定値の解釈

* `(Intercept)` ($\hat{\alpha}$): 説明変数が0のときの期待値（理論値）。
* `prior_pro_russian` ($\hat{\beta}$): 過去の投票率が1%上がると、今回の投票率が何%変化するか。

# 4.5 予測値の算出

---

## 予測の実行

* 推定された係数を用いて、特定の過去の投票率（例：60%）のときの予測値を算出する。

```{r}
# 係数の取り出し
coef(model)

# 過去の投票率が60%の場合の予測値
# pro_russian = alpha + beta * 60
-14.32 + (0.797) * 60
```

---

## predict() 関数

```{r}
# predict関数を用いた予測
new_data <- data.frame(prior_pro_russian = 60)
predict(model, newdata = new_data)
```

# 4.6 モデルの適合度

---

## 決定係数 (R-squared)

* $R^2$ は、モデルがデータの変動をどれだけ説明できているかを示す。
* 0から1の間の値を取り、1に近いほどモデルの当てはまりが良い。

```{r}
# summaryの結果からR-squaredを確認
summary(model)$r.squared
```

# 4.7 まとめ

---

## 第4章のまとめ

* 線形回帰を用いて、ある変数から別の変数を予測する方法を学んだ。
* 最小二乗法 (OLS) の仕組みを理解した。
* Rの `lm()` 関数を用いて回帰分析を実行し、その結果（切片、傾き、決定係数）を解釈した。
* `predict()` 関数を用いて未知のデータの予測値を算出した。
